臺灣高雄地方法院民事判決　　　　　　　93年度訴字第2643號
原　　　告　乙○○
訴訟代理人　吳惠玲律師
被　　　告　壬○○
　　　　　　戊○○
上　一　人　丑○○
訴訟代理人
被　　　告　己○○
　　　　　　　　　　 號
　　　　　　甲○○
上　一　人　丙○○
訴訟代理人
被　　　告　庚○○
　　　　　　辛○○
　　　　　　子○○
　　　　　　丁○○
　　　　　　財政部國有財產局台灣南區辦事處
　　　　　　即林泰源之遺產管理人
上　一　人　莊翠雲
法定代理人
訴訟代理人　癸○○
上列當事人間分割共有物事件，經本院於民國94年10月4 日言詞
辯論終結，判決如下：
  主  文
原告與被告壬○○、戊○○、己○○、甲○○、庚○○、辛○○
、子○○、丁○○及原共有人林泰源共有坐落高雄縣橋頭鄉○○
段第五二四地號土地准予分割。分割方法為如附圖一所示。
被告甲○○、戊○○、辛○○應分別給付被告己○○、林泰源、
庚○○、壬○○、丁○○如附表所示之金額。
訴訟費用由兩造按附表之應有部分比例負擔。
  事實及理由
一、本件被告己○○、庚○○、子○○經合法通知，無正當理由
    未於言詞辯論期日到場，核無民事訴訟法第386 條各款所列
    情形，爰依原告之聲請，由其一造辯論而為判決。
二、原告主張：緣坐落高雄縣橋頭鄉○○段第524 地號土地（地
    目建，面積932 平方公尺，下稱系爭土地）為兩造按附表所
    示之應有部分所共有（原共有人林泰源業經鈞院以92年度亡
    字第14號民事判決宣告已於民國44年10月25日下午12時死亡
    ，並經鈞院選任被告財政部國有財產局台灣南區辦事處為遺
    產管理人），而系爭土地依其使用目的，並非不能分割且兩
    造並無不分割之特約，惟兩造對分割方案尚有異見，致無法
    達成分割協議，為此乃依法訴請依系爭土地使用現況，並統
    一以每平方公尺新台幣（下同）22,000元之價格找貼補償之
    方式予以裁判分割，並請求判決按如附圖一所示之分割方式
    予以分割。
三、被告己○○、庚○○、子○○未於最後言詞辯論期日到場，
    惟據其等以前到場陳述及被告壬○○、甲○○、辛○○、丁○○、財政部國有財產局台灣南區辦事處則均以：同意按如
    附圖一所示之面積、位置予以分割，並統一以每平方公尺22
    ,000元之價格補貼應有部分與實際分割取得面積差額之損失
    等語為辯，並聲明求為如原告聲明所示。
四、被告戊○○則以：伊同意分割系爭土地並按每平方公尺22,0
    00元之價格統一計價補貼應有部分與實際分割取得面積差額
    之損失，然因伊現時已未住居於系爭土地，若依原告之分割
    方案，伊所分割取得之面積大於其應有持分甚鉅，伊因此乃
    必須支出高額之補償金，對伊甚為不利等語為辯，並聲明請
    求以如附圖二所示方法而為分割。
五、按「共有物依其使用目的並非不能分割，而又未有不分割之
    期約者，各共有人自得隨時請求分割。」、「各共有人得隨
    時請求分割共有物，為民法第823 條第1 項前段所明定，此
    項規定，旨在消滅物之共有狀態，以利融通與增進經濟效益
    。」最高法院19年度上字第1853號、81年度台上字第2688號
    分別著有判例，是分割共有物乃為消滅物之共有狀態，以利
    土地之融通及增進經濟效益，是除非因物之使用目的不能分
    割，或契約訂有不分割之期限，否則各共有人得隨時請求分
    割共有物。本件原告主張系爭土地為兩造依如附表所示之應
    有部分比例所共有，而系爭土地為建地，且兩造並無不為分
    割之約定，惟兩造迄仍無法達成分割之協議等情，業據其提
    出與所述相符之土地登記謄本、地籍圖謄本等件為證，並為
    被告所不爭執，本院依調查證據之結果，自堪信原告上開主
    張為真實。是系爭土地既屬建地而無依法令或物之使用目的
    不能分割之情形，且共有人之原告亦已請求分割，則依上開
    說明，原告本於系爭土地共有人之地位訴請裁判分割即屬有
    據，依法自應予以准行。
六、次按「分割共有物，以消滅共有關係為目的。法院裁判分割
    共有土地時，除因該土地內部分土地之使用目的不能分割（
    如為道路）或部分共有人仍願維持其共有關係，應就該部分
    土地不予分割或准該部分共有人成立新共有關係外，應將土
    地分配於各共有人單獨所有」、「法院裁判分割共有物，定
    其分配，應斟酌各共有人之利害關係，並共有物之性質、價
    格、利用價值及經濟效益決之，要以維持全體共有人之公平
    為標準，所定方法須以適當者為限。」，最高法院69年度台
    上字第1831號、78年度台上字第2141號分別著有判例及裁判
    意旨可資參照。查系爭土地西北面臨寬約20公尺之高雄縣橋
    頭鄉○○路，西南面臨寬約2.4~2.8 公尺之林厝巷，東南面
    則為一寬約1.17公尺之小巷道，而系爭土地上已建滿地上物
    ，面臨仕隆路部分為一屋齡約40年之磚造石綿瓦傳統三合院
    建築，三合院右側房屋現由原告居住使用（門牌號碼：高雄
    縣橋頭鄉○○路林厝巷2 之2 號），左側房屋屋頂改建為鐵
    皮屋頂，現由被告甲○○充為小吃攤店面使用，三合院中間
    房屋則為舊有祖厝現無人使用，仕隆路與林厝巷轉角處為 3
    間鐵皮屋頂之車庫，面臨林厝巷之部分依序為被告庚○○、
    戊○○、辛○○、壬○○、丁○○所有之2 至3 樓之磚造樓
    房（門牌號碼依序為高雄縣橋頭鄉○○路林厝巷2 、3 、4
    、6 、8 號，屋齡均約40年），被告庚○○房屋後方為一空
    地，現由原告搭建棚架使用，被告戊○○、辛○○、壬○○
    、丁○○房屋後方則為屋齡40多年之磚造石綿瓦平房，現無
    人居住使用乙節，此經本院會同高雄縣岡山地政事務所人員
    到場勘測屬實，並製有勘測筆錄、複丈成果圖及照片等件在
    卷可憑，而被告壬○○、己○○、甲○○、庚○○、辛○○
    、子○○、丁○○、國有財產局台灣南區辦事處即林泰源之
    遺產管理人均同意按系爭土地上現有建物之使用狀況予以分
    割，被告戊○○雖主張依附圖二所示之方式予以分割，惟該
    分割方案將使原告所分割取得之土地變成前寬4.7 公尺，後
    寬5.7 公尺，長約20.9公尺之狹長梯型土地而不利其日後建
    築使用，而附圖一所示之分割方式乃符合系爭土地共有人之
    使用情況，且分割所得之土地均較為完整方正而利於其等日
    後使用，此並為大多數共有人所同意，是本院權衡兩造之意
    願及土地利用之最大效益，堪認原告所主張之分割方法尚屬
    妥當適宜，且無損於被告之利益，爰定其分割方法如主文第
    1 項所示。
七、末按「以原物為分配時，如共有人中，有不能按其應有部分
    受分配者，得以金錢補償之，為民法第824 條第3 項所明定
    。故以原物為分配時，各共有人是否應為補償或受補償，均
    應以其所受分配者，是否已逾或少於其應有部分為斷，且補
    償金額之多寡，亦應以應有部分為計算之標準」，而「共有
    物原物分割而應以金錢為補償者，倘分得價值較高及分得價
    值較低之共有人均為多數時，該每一分得價值較高之共有人
    即應就其補償金額對於分得價值較低之共有人全體為補償，
    並依各該短少部分之比例，定其給付金額，方符共有物原物
    分割為共有物應有部分互相移轉之本旨」，最高法院77年度
    臺上字第65號、90年度臺上字第2214號分別著有判決意旨可
    資參照。查如附圖一所示之土地於分割後被告己○○、林泰
    源、庚○○、壬○○、丁○○依其應有部分之比例所應分得
    之土地面積均有短少，被告甲○○、戊○○、辛○○則有增
    加，而兩造業均同意就系爭土地統一以每平方公尺22,000元
    之價格補貼應有部分與實際分割取得面積差額之損失（94年
    6 月10日準備程序筆錄），則依上開說明，被告己○○、林
    泰源、庚○○、壬○○、丁○○所受分配短少之價值，自應
    由取得逾其應有部分價值之共有人即被告甲○○、戊○○、
    辛○○依各該短少部分之比例以金錢補償如附表所示，爰就
    其等應補償之金額判決如主文第2 項所示。
八、據上論結，本件原告之訴為有理由，合依民事訴訟法第 385
    條第1 項前段、第80條之1 、第85條第1 項但書，判決如主
    文。
中　　華　　民　　國　　94　　年　　10　　月　　28　　日
                  民事第五庭審判長法  官  黃宏欽
                                  法  官  王雅苑
                                  法　官　郭宜芳
正本係照原本作成。
如不服本判決，應於送達後20日內，向本院提出上訴狀並表明上
訴理由，如於本判決宣示後送達前提起上訴者，應於判決送達後
10日內補提上訴理由書（須附繕本）。
中　　華　　民　　國　　94　　年　　10　　月　　31　　日
                                  書記官　劉法萱
 附表：
┌─┬─────────────┬─────────┬─────────┬──────────┬────────────┐
│編│   共 　　有 　　人       │  應　有　部　分  │    增減面積      │    應補償金額      │  受補償人及金額        │
│號│                          │                  │   (平方公尺)     │       （元）       │ （元以下四捨五入）     │
├─┼─────────────┼─────────┼─────────┼──────────┼────────────┤
│00│子○○                    │1/10              │0                 │0                   │0                       │
│1 │                          │                  │                  │                    │                        │
├─┼─────────────┼─────────┼─────────┼──────────┼────────────┤
│00│己○○                    │1/30              │-0.003            │-66                 │─                      │
│2 │                          │                  │                  │                    │                        │
├─┼─────────────┼─────────┼─────────┼──────────┼────────────┤
│00│林泰源                    │2/30              │-18.997           │-417,934            │─                      │
│3 │                          │                  │                  │                    │                        │
├─┼─────────────┼─────────┼─────────┼──────────┼────────────┤
│00│甲○○                    │2064/30000        │+0.146            │+3,212              │己○○：0               │
│4 │                          │                  │                  │                    │林泰源：1,644           │
│  │                          │                  │                  │                    │庚○○：305             │
│  │                          │                  │                  │                    │壬○○：1,159           │
│  │                          │                  │                  │                    │丁○○：104             │
├─┼─────────────┼─────────┼─────────┼──────────┼────────────┤
│00│乙○○                    │1/10              │0                 │0                   │0                       │
│5 │                          │                  │                  │                    │                        │
├─┼─────────────┼─────────┼─────────┼──────────┼────────────┤
│00│庚○○                    │32249/300000      │-3.525            │-77,550             │─                      │
│6 │                          │                  │                  │                    │                        │
├─┼─────────────┼─────────┼─────────┼──────────┼────────────┤
│00│戊○○                    │3/30              │+28               │+616,000            │己○○：50              │
│7 │                          │                  │                  │                    │林泰源：315,320         │
│  │                          │                  │                  │                    │庚○○：58,509          │
│  │                          │                  │                  │                    │壬○○：222,203         │
│  │                          │                  │                  │                    │丁○○：19,918          │
├─┼─────────────┼─────────┼─────────┼──────────┼────────────┤
│00│辛○○                    │33804/300000      │+8.966            │+197,252            │己○○：16              │
│8 │                          │                  │                  │                    │林泰源：100,970         │
│  │                          │                  │                  │                    │庚○○：18,736          │
│  │                          │                  │                  │                    │壬○○：71,153          │
│  │                          │                  │                  │                    │丁○○：6,378           │
├─┼─────────────┼─────────┼─────────┼──────────┼────────────┤
│00│壬○○                    │45307/300000      │-13.387           │-294,514            │─                      │
│9 │                          │                  │                  │                    │                        │
├─┼─────────────┼─────────┼─────────┼──────────┼────────────┤
│01│丁○○                    │4/25              │-1.2              │-26,400             │─                      │
│0 │                          │                  │                  │                    │                        │
└─┴─────────────┴─────────┴─────────┴──────────┴────────────┘
